【裁判字號】    98,訴,187
【裁判日期】    980930
【裁判案由】    塗銷土地所有權移轉登記
【裁判全文】
臺灣臺南地方法院民事判決               98年度訴字第187號
原      告  大眾商業銀行股份有限公司
                        10樓.
法定代理人  丁○○
訴訟代理人  甲○○
            己○○
被      告  丙○○
            戊○○
上二人共同
訴訟代理人  蔡信泰律師
上列當事人間請求塗銷土地所有權移轉登記事件，經本院於民國
98年9月16日言詞辯論終結，判決如下：
   主    文
被告丙○○與被告戊○○間就坐落臺南縣佳里鎮○○段一一四
四之一五地號土地、權利範圍全部，及其上同段五三八建號建物
、權利範圍全部、門牌號碼臺南縣佳里鎮佳化里九鄰佳里興八九
號，於民國九十七年六月二十三日所為之買賣行為及於九十七年
七月十八日之所有權移轉行為應予撤銷。
被告戊○○應就第一項房地以買賣為原因於民國九十七年七月十
八日辦理之所有權移轉登記予以塗銷。
原告先位之訴駁回。
訴訟費用新臺幣壹萬零壹佰參拾元由被告負擔。
   事實及理由
一、按訴狀送達後，原告不得將原訴變更或追加他訴，但被告同
    意，或請求之基礎事實同一者，不在此限；被告於訴之變更
    或追加無異議，而為本案之言詞辯論者，視為同意變更或追
    加，民事訴訟法第255條第1項第1款、第2款、第2項分別定
    有明文。查本件原告起訴時聲明：「(一)被告丙○○與被告戊○○間就坐落臺南縣佳里鎮○○段1144-15地號土地、權利
    範圍全部，及其上同段538建號建物、權利範圍全部、門牌
    號碼臺南縣佳里鎮佳化里9鄰佳里興89號（下稱系爭房地）
    ，於民國97年6月23日所為之買賣行為及於97年7月18日之所
    有權移轉行為應予撤銷。(二)被告戊○○應就系爭房地以買賣
    為原因於97年7月18日辦理之所有權移轉登記予以塗銷。」
    嗣於98年6月23日以書狀追加先位聲明為：「(一)被告丙○○
    與被告戊○○間就系爭土地，於97年7月18日以贈與為原因
    之所有權移轉行為應予撤銷。(二)被告戊○○應就系爭房地以
    贈與為原因於97年7月18日辦理之所有權移轉登記予以塗銷
    。」並將原聲明更正為備位聲明，經核原告上開先位、備位
    聲明，請求之基礎事實同一，且被告2人就原告追加先位之
    訴亦無異議而為本案之言詞辯論，視為同意追加，是原告追
    加先位之訴核與上開民事訴訟法之規定相符，應予准許，合
    先敘明。
二、原告起訴主張：
  (一)被告丙○○於97年l月14日向原告借款新臺幣（下同）5,000
    ,000 元，被告本應依約定繳納本息，詎其於97年3月14日起
    即未按期履行，依約上開借款已視為全部到期，現共積欠原
    告本金4,911,415元，及自97年7月14日起至清償日止，按約
    定年利率百分之3.38計算之利息，並自97年8月15日起至清
    償日止，按上開年利率百分之10計付違約金尚未清償。
  (二)被告丙○○為逃避強制執行，竟於97年7月18日將其所有系
    爭房地售予被告戊○○（即被告丙○○之女）並辦理所有權
    移轉登記。而被告間雖以買賣為登記原因，惟土地登記謄本
    及建物登記謄本他項權利部之第一商業銀行股份有限公司（
    下稱第一銀行）設定抵押權之債務人並未變更為被告戊○○
    ，此與一般土地或房屋買賣過戶時，由買受人給付房屋價金
    以清償原有之房屋貸款，或承受原貸款進而變更該筆貸款之
    債務人姓名，以保障出賣人及買受人自身權益之交易常情相
    違。
  (三)按債務人所為之無償行為有害及債權人者，債權人得聲請法
    院撤銷之；債務人所為之有償行為，於行為時明知有損害於
    債權人之權利者，以受益人於受益時亦知其情事者為限，債
    權人得聲請法院撤銷之。債權人依第一項或第二項之規定聲
    請法院撤銷時，得並聲請命受益人或轉得人回復原狀，民法
    第244條第1項、第2項及第4項前段分別定有明文。被告戊○○為被告丙○○之一親等直系血親，依遺產及贈與稅法第5
    條第6項之規定，其財產之移轉，以贈與論。是被告間雖以
    買賣為登記原因，但若未能提出已支付價款之確實證明，或
    該已支付之價款非由出賣人貸與或提供擔保向他人借得者，
    則被告間移轉系爭房地所有權之原因即為贈與，原告自得依
    民法第244條第1項之規定，訴請撤銷被告間贈與行為及移轉
    系爭房地所有權之行為。
  (四)又縱使被告間移轉系爭房地所有權之原因非贈與而係買賣，
    但因民法第244條第2項撤銷權之行使，以債務人於行為時明
    知有損害於債權人之權利，且受益人於受益時亦知其情事為
    要件。在買賣行為中，須對價與客觀價值顯不相當，始能認
    為債務人明知有損害於債權人之權利，及受益人亦知有受益
    情形。本件被告丙○○於98年3月20日言詞辯論程序中自陳
    系爭房地價格大約90幾萬，頂多再加一點點。而被告丙○○
    於83年6月8日向第一銀行借款2,000,000元，並以系爭房地
    為擔保品，依銀行業核貸習慣保守推估，系爭房地當時價值
    約2,700,000元。另與系爭房地同一區域相類似房地（即本
    院97年度執吉字第55082號），於98年3月12日進行第三次拍
    賣拍定價為2,061,000元。又建物門牌臺南縣佳里鎮佳化里
    佳里興88之5號房屋，緊鄰本案系爭房地，於96年1月11日買
    賣，其買賣價金約2,800,000元，足見被告間就系爭房地之
    買賣價金930,500元，其對價與客觀價值顯不相當。
  (五)被告戊○○亦已於本院言詞辯論程序中自認其於受益時，已
    知被告丙○○有數不清之債務及債權人，且被告丙○○亦當
    庭陳明其已告知被告戊○○尚積欠原告債務等語，是被告丙○○之行為將使原告之債權無從受償，自有害於原告之債權
    ，原告自得依法聲請法院撤銷前開買賣行為及所有權移轉登
    記，並請求被告戊○○應就系爭房地以買賣為原因於97年7
    月18日辦理之所有權移轉登記予以塗銷，並將所有權登記回
    復為被告丙○○所有。為此爰依民法第244條之規定提起本
    件訴訟。
  (六)聲明：
    1.先位聲明：
      (1)被告丙○○與被告戊○○間就系爭房地，於97年7月18
        日以贈與為原因之所有權移轉行為應予撤銷。
      (2)被告戊○○應就系爭房地以贈與為原因於97年7月18 日
        辦理之所有權移轉登記予以塗銷。
    2.備位聲明：
      (1)被告丙○○與被告戊○○間就系爭房地，於97年6月23
        日所為之買賣行為及於97年7月18日之所有權移轉行為
        應予撤銷。
      (2)被告戊○○應就系爭房地以買賣為原因於97年7月18日
        辦理之所有權移轉登記予以塗銷。
  (七)對被告抗辯之陳述：被告丙○○於移轉系爭房地所有權與被
    告戊○○時，除設定與原告之擔保物（即臺南縣永康市○○
    段684-21、684-22地號土地及同段446建號建物）外，已無
    其他財產可供執行。而原告前開擔保物於本院97年度執妥字
    第76420號鑑價結果僅4,545,000元，於98年4月14日拍定價
    格僅3,766,168元，而原告聲請執行之金額為4,911,415元，
    是被告丙○○移轉系爭房地所有權與被告戊○○之行為，顯
    已使其自陷於無資力狀態，有損害原告之債權，原告自得訴
    請撤銷被告2人間移轉系爭房地所有權之行為。
三、被告丙○○、戊○○則以下列情詞置辯，並請求駁回原告之
    訴：
  (一)原告雖提出本院97年度執吉字第55082號（門牌號碼：臺南
    縣佳里鎮佳化里佳里興33-13號）於98年3月12日進行第三次
    拍賣之拍定價格為2,061,000元，然法拍屋之價格通常較低
    ，且該法拍屋之內部裝潢較系爭房屋為新，故原告提出之資
    料無法作為市場價格之佐證。且系爭房地之鄰屋（門牌號碼
    ：臺南縣佳里鎮佳化里佳里興88之5號）之買賣價格係房屋
    整理後之價格，亦無法以此價格推論系爭房地之價值。再者
    ，被告戊○○及丈夫目前均居住於系爭房屋內，系爭房屋之
    地價稅及房屋稅等均由被告戊○○代繳，故被告戊○○因買
    受系爭房地實際支出之金額已超過930,500元，因此，被告
    2人間以較低價格買賣系爭房地，合於常理。
  (二)被告戊○○係被告丙○○之女，縱兩人間有贈與關係，於被
    告丙○○未成為被繼承人時，何有2年內所贈與財物列為遺
    產，故原告引用遺產及贈與稅法第5條第6項之規定，顯有不
    當。再者，被告丙○○將系爭房地所有權移轉登記與被告戊○○之行為，是否為假買賣，應以有無價金之交付及價金是
    否合理作判斷，而非僅以被告丙○○與被告戊○○間之父女
    關係，即逕認其買賣行為係虛偽不實。又稅捐稽徵機關對於
    三親等內親屬間之不動產買賣行為均視為贈與行為並課徵贈
    與稅，以增加國庫收入。因此，臺南縣稅務局佳里分局97年
    契稅繳款書中雖有記載贈與稅，並不能證明被告丙○○及戊○○間之買賣行為係虛偽。
  (三)系爭房地於82年1月20日即建築完成，另於83年6月8日向第
    一銀行設定最高限額2,000,000元抵押借款，因當時房價偏
    高且為新建房屋，故得向銀行貸款2,000,000元。惟目前房
    價低落及金融風暴，系爭房地僅得向銀行貸款約700,000元
    而已。被告丙○○將系爭房地以930,500元之價錢售予被告
    戊○○，高於一般市價200,000元左右。被告戊○○購買系
    爭房地是為提供祖父母及母親居住，純粹只是盡孝心，且該
    屋並無附加價值，殊難以市價衡量。況被告丙○○將系爭房
    地出售予被告戊○○後仍得居住於該房屋內無須搬家，亦無
    須每月另外支付房租。是以，原告未詳細考慮其他因素即斷
    然認為系爭房地之買賣關係係屬虛偽，顯然有誤。
  (四)被告間雖未就系爭房地簽訂買賣契約書，但過戶手續係委由
    地政士庚○○辦理，被告戊○○亦已將買賣價金930,500元
    以匯款方式匯入被告丙○○設於佳里鎮農會佳興分行之帳戶
    內，而被告丙○○亦已將該930,500元相繼清償訴外人陳淑
    宜、乙○○、辛○○等人之借款，此均足證被告間就系爭房
    地之買賣關係為真正，而非如原告所臆測為假買賣。
  (五)被告丙○○將系爭房地出售予被告戊○○，係因被告曾向訴
    外人乙○○、辛○○等2人借款，因其屢次催討，被告丙○○始向被告戊○○表示欲將系爭房地出售予被告戊○○以獲
    取資金償還前開債務。而被告戊○○購買系爭房地，既可使
    祖父母毋須搬離系爭房屋，亦可使被告丙○○早日清償借款
    ，乃於97年6月中旬委請地政士庚○○辦理系爭房地之買賣
    契約及過戶登記，被告戊○○於97年7月8日匯款930,500元
    至被告丙○○設於佳里鎮農會佳興分行之帳戶內，被告丙○○則於同日再從佳里鎮農會匯款280,000元至乙○○之郵局
    帳戶內、匯款375,000元至辛○○之郵局帳戶內、匯款230,
    000元至陳淑宜之郵局帳戶內。
  (六)被告丙○○認為原告拍賣抵押物（即門牌號碼：台南縣永康
    市○○路866巷13之1號）後所積欠餘款不會很多，被告丙○○有能力清償，故一直未告知被告戊○○，被告戊○○亦不
    知原告已向法院聲請拍賣前開抵押物及已假扣押系爭房地，
    直至原告將戊○○列入本件被告，被告戊○○始知被告丙○○向原告借款5,000,000元並設定抵押權之事實。被告戊○○為使被告丙○○之債權人不要逼迫被告丙○○還錢，始同
    意向被告丙○○購買系爭房地，當時不知還有原告之貸款無
    法清償之事實，因被告戊○○並非知情而買下系爭房地，自
    無民法第244條第2項規定之適用。
  (七)被告丙○○於97年1月10日以坐落臺南縣永康市○○段684-2
    1、684-22地號，門牌號碼臺南縣永康市○○里○○路866巷
    13之1號之房地為為擔保，向原告設定抵押借款5,000,000元
    ，嗣因被告丙○○未按期清償，經原告聲請本院拍賣抵押物
    ，於98年4月14日拍定價格為3,766,168元，被告尚欠原告1,
    145,247元。而被告丙○○因投資經商失敗積欠親朋好友許
    多債務，不好意思告知被告戊○○其購買前開房地並向原告
    辦理設定抵押貸款5,000,000元之事，被告戊○○亦不知該
    抵押物已為原告聲請拍賣，原告以支付命令追討貸款之事實
    ，被告戊○○亦不知情。是被告丙○○既無意圖損害債權人
    之權利，尤其被告戊○○亦不知被告丙○○有向原告申請抵
    押貸款之事實，僅知被告丙○○要還錢與親友乙○○、辛○○之事實，是原告依民法第244條第2項規定，主張撤銷被告
    間買賣系爭房地之行為並無理由。
  (八)按贈與附有負擔者，如贈與人已為給付而受贈人不履行其負
    擔時，贈與人得請求受贈人履行其負擔，或撤銷贈與，民法
    第412條第1項定有明文。本件被告戊○○以代被告丙○○清
    償積欠訴外人乙○○、辛○○之債務，作為買賣價金之一部
    分，並非民法第412條所稱之附負擔之贈與，縱受贈與人有
    違附有負擔，依上開法律規定，贈與人得請求受贈人履行其
    負擔或撤銷贈與之權利，非第三人即原告所得主張。
四、本件經依民事訴訟法第270條第1項第3款規定，整理並協議
    兩造不爭執事項暨簡化爭點為：
  (一)兩造不爭執事項：
    1.被告丙○○於97年1月14日向原告借款伍佰萬元整，自97
      年3月14日起未按期履行，借款視為全部到期，現共積欠
      肆佰玖拾壹萬壹仟肆佰壹拾伍元及自97年7月14日起至清
      償日止，按年利率百分之三點三八計算之利息，並自97年
      8月15日起至清償日止，按上開利率百分之十計付違約金
      未清償。
    2.被告丙○○於97年7月18日於台南縣佳里地政事務所，將
      其所有之系爭房地移轉所有權予被告戊○○。
  (二)兩造爭執要點：
    1.被告間移轉系爭房地所有權之原因是否為贈與，原告得否
      依民法第244條第1項之規定，訴請撤銷被告間移轉系爭房
      地所有權之行為？
    2.被告間移轉系爭房地之原因是否為買賣，原告得否依民法
      第244條第2項之規定，訴請撤銷被告間移轉系爭房地所有
      權之行為？
五、本院得心證之理由如下：
  (一)原告主張被告丙○○於97年l月14日向原告借款5,000,000元
    ，詎於97年3月14日起即未按期履行，依雙方約定上開借款
    已視為全部到期，被告丙○○現共積欠原告本金4,911,415
    元，及自97年7月14日起至清償日止，按約定年利率百分之3
    .38 計算之利息，並自97年8月15日起至清償日止，按上開
    年利率百分之10計付違約金尚未清償。而被告丙○○於97年
    7月18日將其所有之系爭房地出售與被告戊○○並辦理所有
    權移轉登記等語，業據提出不動產擔保借款合約、財產歸屬
    資料清單、本院97年度司促字第20216號支付命令、土地、
    建物登記謄本等為證，且為被告所不爭執，原告此部分之主
    張自堪信為真實。
  (二)至原告主張被告間就系爭房地所有權之贈與行為及所有權移
    轉登記，導致被告丙○○之財產減少，有害於原告債權之確
    保，其得依民法第244條第1項之規定聲請法院撤銷被告2人
    間之贈與契約、所有權移轉之物權行為並塗銷所有權移轉登
    記之先位聲明部分，則為被告所否認，並以前詞置辯，經查
    ：
    1.按債務人所為之無償行為，有害及債權者，債權人得聲請
      法院撤銷之；又債務人所為之有償行為，於行為時明知有
      損害於債權人之權利者，以受益人於受益時亦知其情事者
      為限，債權人得聲請法院撤銷之；民法第244條第1、2項
      分別定有明文。次按民法第244條規定所謂債務人害及債
      權之無償行為，係指因債務人之行為，致債權不能獲得滿
      足；換言之，因債務人之行為而致積極的減少財產，或消
      極的增加債務，因而使債權陷於清償不能或因難或遲延之
      狀態。又債權人依民法第244條規定，撤銷債務人所為之
      有償或無償行為者，祇須具備下列之條件，即：(1)為債務
      人所為之法律行為；(2)其法律行為有害於債權人；(3)其法
      律行為係以財產權為目的；(4)如為有償之法律行為；債務
      人於行為時，明知其行為有害於債權人，受益人於受益時
      ，亦明知其事情。至於債務人之法律行為除有特別規定外
      ，無論為債權行為抑為物權行為，均非所問。另債務人所
      有之財產除對於特定債權人設有擔保物權外，應為一切債
      務之總擔保，故債務人明知其財產不足清償一切債務，而
      竟將財產出賣或贈與於人，及受益人於受益時亦知其情事
      者，債權人即得依民法第244條第2項之規定，聲請法院撤
      銷。此明知項撤銷權之效力，不特及於債權行為，即物權
      行為亦無例外（最高法院42年度台上字第323號及48年度
      台上字第1750號判例參照）。
    2.本件被告丙○○、戊○○均陳稱：被告丙○○係以930,50
      0元之對價將系爭房地出售與被告戊○○，業據提出財政
      部臺灣省南區國稅局非屬贈與財產同意移轉證明、土地、
      建築改良物買賣所有權移轉契約書、臺南縣稅務局佳里分
      局土地增值稅、契稅繳款書、郵政跨行匯款申請書等為證
      ，堪信為真實。又原告未能舉證證明被告2人間就系爭房
      地於97年7月18日辦理之所有權移轉登記確係出於贈與契
      約，因此，原告主張被告丙○○將系爭房地以贈與原因於
      97年7月18日辦理之所有權移轉登記與被告戊○○，已侵
      害其債權，爰依民法第244條第1項之規定請求撤銷被告2
      人間之債權及物權行為，並請求塗銷所有權移轉登記等語
      ，應屬無據。
  (三)原告另主張被告間就系爭房地所有權之買賣行為及所有權移
    轉登記，導致被告丙○○之財產減少，有害於原告之債權，
    且被告2人於行為時明知有損害原告之債權，被告戊○○亦
    知其情事，其得依民法第244條第2項之規定聲請法院撤銷被
    告2人間之買賣契約、所有權移轉之物權行為並塗銷所有權
    移轉登記之備位聲明部分，則亦為被告所否認，並以前詞置
    辯，經查：被告丙○○雖一再辯稱其未告知被告戊○○有向
    原告借款之事實，因此，被告戊○○不知原告已向法院聲請
    拍賣抵押物（即臺南縣永康市○○段684-21、684-22地號土
    地及同段446建號建物，即門牌號碼：臺南縣永康市○○路8
    66巷13之1號房屋）及對系爭房地之假扣押，直至原告將被
    告戊○○列為本件訴訟之被告，始知被告丙○○有向原告借
    款5,000,000元並辦理抵押權設定登記之事實。戊○○則雖
    辯稱其買受系爭房地時，並不知被告丙○○有向原告借款之
    事實等語，然查，被告丙○○於本院98年3月20日言詞辯論
    中已自承：「（法官問：你有無跟戊○○說你有欠大眾銀行
    錢？）因為我買永康的房子，所以向大眾銀行借錢，這些事
    情戊○○知道，我是在後來經濟困難我才跟戊○○說，我有
    跟她說我有欠大眾銀行錢。」（見本院卷第27頁），依此，
    堪認被告丙○○出售系爭房地與被告戊○○，導致被告丙○○之財產減少，又被告丙○○於出售系爭房地與被告戊○○
    時即明知其財產將減少，有損於原告之債權，且被告戊○○
    於受益時亦知有損害原告債權情事，被告二人嗣後翻異前詞
    ，自難採信。因此，原告依民法第244條第2項之規定請求撤
    銷被告2人間之買賣契約及所有權移轉之物權行為，並請求
    塗銷所有權移轉登記等語，為有理由。
六、綜上所述，原告先位聲明請求：(一)被告丙○○與被告戊○○
    間就系爭房地於97年7月18日以贈與為原因之所有權移轉行
    為應予撤銷。(二)被告戊○○應就系爭房地以贈與為原因於97
    年7月18日辦理之所有權移轉登記予以塗銷部分，為無理由
    ，應予駁回。另備位聲明請求：(一)被告丙○○與被告戊○○
    間就系爭房地於97年6月23日所為之買賣行為及於97年7月18
    日之所有權移轉行為應予撤銷。(二)被告戊○○應就系爭房地
    以買賣為原因於97年7月18日辦理之所有權移轉登記予以塗
    銷，為有理由，應予准許。
七、本件事證已臻明確，兩造其餘攻擊、防禦方法，經核與本件
    判決結果均不生影響，爰不逐一論述，附此敘明。
八、另按法院為終局判決時，應依職權為訴訟費用之裁判，民事
    訴訟法第87條第1項定有明文，參酌同法第91條第1項規定法
    院未於訴訟費用之裁判確定其費用額者，第一審受訴法院於
    該裁判有執行力後，應依聲請以裁定確定之之立法意旨，法
    院於終局判決時可一併確定其費用額為原則，僅未一併確定
    費用額時，始例外於判決有執行力後，依聲請確定之。故本
    院自得於本件判決時，一併確定兩造應負擔之訴訟費用額。
    經本院審酌原告之聲明為先位聲明無理由，備位聲明有理由
    之情形，認訴訟費用應由被告負擔，而本件訴訟費用確定為
    10,130元（即第一審裁判費10,130元），本院爰依職權酌定
    本件訴訟費用由被告負擔如主文第4項所示。
九、據上論結，本件原告先位之訴為無理由、後位之訴為有理由
    ，依民事訴訟法第78條、第87條第1項、第85條第1項前段，
    判決如主文。
中    華    民    國    98    年    9     月    30    日
                  民事第一庭  法  官  林福來
以上正本係照原本作成
如對本判決上訴，須於判決送達後20日內向本院提出上訴狀
中    華    民    國    98    年    9     月    30    日
                                書記官  吳俊達


司法院資訊處製作；財團法人民間司法改革基金會備份。
